臺灣臺中地方法院刑事判決
110年度金訴字第1194號
公  訴  人  臺灣臺中地方檢察署檢察官
被      告  楊昌融



上列被告因詐欺等案件，經檢察官提起公訴（110年度偵字第176
07號），本院判決如下：
    主    文
丁○○無罪。
    理    由
一、公訴意旨略以：被告丁○○前於民國106年3月25日11時許，在
    臺中市○區○○街0號統一超商德毅門市，以辦理貸款之目的，
    將其所申辦之中華郵政股份有限公司后里郵局帳號000-0000
    0000000000號帳戶之提款卡及三信商業銀行帳號000-000000
    0000號帳戶之存摺及提款卡，寄送給「林俊瑋」，供「林俊
    瑋」及所屬詐欺集團用於詐欺一般民眾。被告丁○○所涉幫助
    詐欺犯行，經本署檢察官以106年度偵字第17904號不起訴處
    分確定（下稱前案）。被告丁○○經歷前案後，明知提供其銀
    行帳戶給不詳之人辦理貸款，該不詳之人實為詐欺集團成員
    ，會使用帳戶從事詐欺取財犯行，且匯至其帳戶之不明款項
    實為被害人之匯款等事實，竟仍與真實姓名年籍資料不詳自
    稱忠訓國際貸款業務人員之「溫長益」及所屬詐欺集團成員
    間，意圖為自己不法之所有，共同基於三人以上共犯詐欺取
    財之犯意聯絡，由被告丁○○於109年12月16日前某日，將三
    信商業銀行帳號0000000000號帳戶及其所申辦之中國信託商
    業銀行臺中分行帳號000000000000號之帳戶告知「溫長益」
    ，再由「溫長益」轉知其所屬詐欺集團成員，而為下列犯行
    ：㈠詐欺集團成員於109年12月16日11時59分，假冒成告訴人
    乙○○之外甥周坤明撥打電話給告訴人乙○○，佯稱：因要交付
    貨款給廠商，需借用新臺幣（下同）36萬元云云，致告訴人
    乙○○陷於錯誤，於109年12月17日13時，自其所申辦臺灣土
    地銀行竹東分行帳號000000000000號之帳戶，匯款36萬元至
    被告丁○○之三信商業銀行帳戶內。㈡詐欺集團成員於109年12
    月16日13時2分，假冒成告訴人丙○○之姪子（姓名不詳）撥
    打電話給告訴人丙○○，佯稱：要買車付頭期款，需借用36萬
    元云云，致告訴人丙○○陷於錯誤，於109年12月17日11時43
    分27秒，自其國泰世華商業銀行帳號000000000000之帳戶，
    轉帳36萬元至被告丁○○之中國信託商業銀行帳戶。告訴人乙○○、丙○○匯款後，再由「溫長益」通知被告丁○○提領，被告
    丁○○於109年12月17日某時，先後至臺中市○區○○路000號之
    三信商銀成功分行臨櫃提領36萬元；至臺中市○○區○○路○段0
    00號之中國信託文心分行臨櫃提領36萬元，再於同日在臺中
    市○區○○街000號及天祥街100號1樓之7-11富強門市，將提領
    款項合計72萬元交付給自稱忠訓國際女助理之成年女性詐欺
    集團成員。因認被告涉犯刑法第339條之4第1項第2款之三人
    以上共同詐欺取財及洗錢防制法第14條第1項之洗錢等罪嫌
    等語。
二、按犯罪事實應依證據認定之，無證據不得認定犯罪事實；不
    能證明被告犯罪者，應諭知無罪之判決；刑事訴訟法第154
    條第2項、第301條第1項分別定有明文。再檢察官對於起訴
    之犯罪事實，應負提出證據及說服之實質舉證責任。倘其所
    提出之證據，不足為被告有罪之積極證明，或其指出證明之
    方法，無從說服法院以形成被告有罪之心證者，基於無罪推
    定之原則，自應為被告無罪判決之諭知（刑事訴訟法第161
    條第1項、刑事妥速審判法第6條、最高法院92年台上字第12
    8號判決意旨參照）。
三、公訴意旨認被告涉有前開罪嫌，無非係以：㈠被告供述；㈡證
    人即告訴人乙○○、丙○○證述；㈢被告之三信商業銀行帳戶申
    辦資料、客戶帳戶明細單、被告之中國信託商業銀行帳戶申
    辦資料、存款交易明細、被告之內政部警政署反詐騙諮詢專
    線紀錄表、告訴人乙○○之內政部警政署反詐騙諮詢專線紀錄
    表、受理詐騙帳戶通報警示簡便格式表、金融機構聯防機制
    通報單、派出所陳報單、受理刑事案件報案三聯單、受理各
    類案件紀錄表、告訴人乙○○之手機畫面翻拍照片、上開臺灣
    土地銀行存摺影本、匯款申請書、告訴人丙○○之內政部警政
    署反詐騙諮詢專線紀錄表、受理詐騙帳戶通報警示簡便格式
    表、金融機構聯防機制通報單、受理案件證明單、派出所陳
    報單、受理各類案件紀錄表、告訴人丙○○手機通聯畫面翻拍
    照片、網路轉帳交易結果畫面照片各1份；㈣被告前案之不起
    訴處分書、前案中之警詢筆錄、偵訊筆錄等為其主要論據。
四、訊據被告固坦承有用LINE傳送上開金融帳戶帳號之照片予「
    溫長益」之事實，惟堅決否認涉有上開罪嫌，辯稱：我當時
    需要用錢，只是要貸款，不知道對方是詐騙集團，只有提供
    帳號，沒有提供金融卡、密碼或存摺，我提供帳號給對方時
    沒有想過對方可能是詐欺集團，這與詐欺的情形不同，我發
    現有異狀當下就有去報警，把所有的通聯紀錄、LINE對話紀
    錄及電話號碼等資料都提供給警察等語。　　
五、經查：
  ㈠被告於109年12月上旬某日，將上開金融帳戶之帳號告知「溫
    長益」；而不詳詐欺集團成員於109年12月16日11時59分，
    假冒告訴人乙○○之外甥周坤明，撥打電話給告訴人乙○○佯稱
    ：因要交付貨款給廠商，需借用36萬元云云，致告訴人乙○○
    陷於錯誤，於109年12月17日13時，自其所申辦臺灣土地銀
    行竹東分行帳號000000000000號之帳戶，匯款36萬元至上開
    三信商業銀行帳戶內；不詳詐欺集團成員復於109年12月16
    日13時2分，假冒告訴人丙○○之姪子，撥打電話給告訴人丙○○佯稱：要買車付頭期款，需借用36萬元云云，致告訴人丙○○陷於錯誤，於109年12月17日11時43分27秒，自其國泰世華
    商業銀行帳號000000000000之帳戶，轉帳36萬元至上開中國
    信託商業銀行帳戶；嗣「溫長益」通知被告提領，被告於10
    9年12月17日某時，先至臺中市○區○○路000號之三信商銀成
    功分行臨櫃提領36萬元，再至臺中市○○區○○路○段000號之中
    國信託文心分行臨櫃提領36萬元，復前往臺中市北區7-11富
    強門市，將提領款項合計72萬元交予自稱忠訓國際女助理之
    詐欺集團成員等事實，業據被告於警詢、偵查及本院準備程
    序、審理時供述明確，核與證人即告訴人乙○○、丙○○於警詢
    時證述之情節大抵相符，並有丁○○之三信商業銀行申辦資料
    、客戶帳卡明細表（偵卷第29至41頁）、中國信託商業銀行
    股份有限公司110年4月16日中信銀字第110224839095881號
    函暨檢附之丁○○申辦資料、存款交易明細（偵卷第43至52頁
    ）、新竹縣政府警察局竹東分局竹東派出所陳報單、受理各
    類案件紀錄表、受理詐騙帳戶通報警示簡便格式表、內政部
    警政署反詐騙諮詢專線紀錄表（偵卷第61至69頁）、乙○○之
    手機畫面翻拍照片、土地銀行存摺影本（偵卷第71至75頁）
    、臺灣土地銀行匯款申請書（偵卷第77頁）、新北市政府警
    察局土城分局廣福派出所受理各類案件紀錄表、受（處）理
    案件證明單、受理詐騙帳戶通報警示簡便格式表、陳報單、
    內政部警政府反詐騙諮詢專線紀錄表、金融機構聯防機制通
    報單（偵卷第85至93、99頁）、丙○○之手機通聯畫面翻拍照
    片（偵卷第95頁）、網路轉帳交易結果畫面照片（偵卷第97
    頁）、丁○○提領贓款照片（核交卷第31頁）、三信商業銀行
    股份有限公司110年5月18日三信銀業字第11001553號函暨檢
    附之丁○○取款憑條1紙（核交卷第33至35頁）、中國信託商
    業銀行股份有限公司110年5月21日中信銀字第110224839134
    555號函暨檢附之丁○○取款憑條1紙（核交卷第37至39頁）等
    在卷可佐，則此等客觀事實，應堪認定。
　㈡惟按詐欺集團取得他人帳戶資料，並用以供被害人匯款及指
    示他人提款之原因甚多，並非必然係與詐欺集團成員間有犯
    意聯絡。倘帳戶所有人主觀上與詐欺集團成員間無犯意聯絡
    ，係遭詐欺集團詐騙，始將其帳戶資料提供予詐欺集團使用
    ，並依詐欺集團指示而提領帳戶內款項，即難僅憑被害人將
    受騙款項匯入帳戶所有人之帳戶，及由該帳戶所有人提款，
    即認該帳戶所有人涉犯加重詐欺取財或一般洗錢犯行（最高
    法院110年度台上字第5412號判決意旨參照）。
　㈢實務上常見真正基於（幫助）詐欺犯意，以不法利益為對價
    ，提供金融帳戶資料予詐欺集團，或為詐欺集團提領款項之
    行為人，於案發後到案時，自覺心虛，而未能將自己當時與
    詐欺集團間全部、完整的對話內容陳報給檢警單位，部分縱
    使有提出，亦常見提出不完整之對話內容。然本案被告於10
    9年12月19日警詢時，乃提出其留存以通訊軟體LINE與自稱O
    K忠訓人員間之完整對話內容，未有刪除、掩飾或隱匿情形
    ，此與詐欺集團成員間通常使用匿名聯繫，完畢時即刪除相
    關紀錄，以避免遭警循線查獲之聯繫方式不同，則被告與「
    溫長益」等詐欺集團成員間，是否確有犯意聯絡，實非無疑
    。
　㈣又觀諸被告所提出之上開對話紀錄內容，其等對話內容（核
    交卷第24至30頁；本院卷第87至92頁）略有：
　　OK忠訓人員：楊先生嗎。
　　被      告：你好。
　　OK忠訓人員：我是OK忠訓國際陳經理。
　　被      告：星期一看能不能幫我趕在上午撥款。　　
　　OK忠訓人員：我盡量幫你趕。
　　OK忠訓人員：準備您本人身分證正反面。您有空的時候填寫
    一下，我幫您送公司內審，確定配合方案。　　
　　被      告：丁○○*************(此為被告個資資料，均以
    符號表示)。　　
　　OK忠訓人員：這是合約部分跟作業部分。
　　被      告：（被告傳送三信商業銀行、中國信託商業銀行
    存摺封面及身分證正反面照片）。可以知道我最多可以貸到
    多少嗎。　　
　　OK忠訓人員：這個明天公司確定好方案，給您試算一下最高
    額度。
　　被      告：（OK忠訓陳經理：等等繳回72萬資金）對。
　　由以上對話內容可知，其等對談者，均為與貸款相關之話題
    ，未涉及詐欺集團，被告應係完全相信與其聯繫者為OK忠訓
    公司人員，誤信對方係在為其申辦貸款等說詞，始傳送上開
    金融帳戶存摺封面及身分證照片等個人重要資料，堪認被告
    應非詐欺集團同夥。
　㈤一般人對於社會事物之警覺程度因人而異，對於合法性之查
    證及辨識能力高低亦有不同；詐騙手法推陳出新，民眾未能
    適時辨別真實性，致遭渠等訛詐之詞所惑，而為不合情理之
    舉措者，尚非罕見。由上開對話紀錄內容可知，被告係因背
    負經濟壓力，急欲申辦貸款使用，非無可能因一時疏忽而予
    以輕信，實難據此即認被告主觀上明知或已預見「溫長益」
    等人可能為詐欺集團成員。
  ㈥另被告於傳送上開金融帳戶帳號、提領並交付款項後，旋於
    告訴人乙○○、丙○○均未訴警處理前之109年12月19日，即主
    動前往報警處理其遭詐欺之事，並製作其為被害人之警詢筆
    錄等情，此有丁○○之臺中市政府警察局第五分局北屯派出所
    陳報單、受理各類案件紀錄表、受理刑事案件報案三聯單、
    臺中市政府警察局第五分局北屯派出所調查筆錄、內政部警
    政府反詐騙諮詢專線紀錄表可證（核交卷第13至23頁；本院
    卷第79至86頁）。又被告以被害人之身分，於109年12月15
    日，遭詐欺集團成員冒稱OK忠訓公司人員身分對其佯稱「須
    幫你的帳戶製作相關金流以利借貸」云云，致其陷於錯誤，
    將身分證資料連同其所有中國信託銀行帳號000-0000000000
    00號帳戶及三信商業銀行帳號000-0000000000號帳戶之照片
    傳給對方，而在不知情之情況下提供給該詐欺集團使用，及
    臨櫃提領36萬元、36萬元並交付黃威德轉告前去收水之少年
    黃○萱等情，另經臺灣臺中地方檢察署檢察官偵查後，以110
    年度偵字第11804號、110年度少連偵字第286號，對陳威德
    等人提起公訴，有該另案之檢察官起訴書可參（本院卷第97
    至104頁），可徵被告所稱其係遭詐欺而提供上開金融帳戶
    帳號、提領並交付款項等語，並非虛妄，而堪採信。
　㈦公訴意旨雖認被告前於106年3月25日，將其所申辦之金融帳
    戶提款卡、存摺，寄送給「林俊瑋」，供「林俊瑋」及所屬
    詐欺集團用於詐欺一般民眾，經臺灣臺中地方檢察署檢察官
    以106年度偵字第17904號為不起訴處分確定等節，有該前案
    之不起訴處分書可考（偵卷第111至116頁）。自此之後，被
    告使用金融帳戶，固應較一般人更為謹慎小心，然於本案中
    ，被告係傳送金融帳戶存摺帳號予自稱OK忠訓公司之人，與
    前案係逕將提款卡、存摺寄交他人之情節不同，被告非無可
    能係因急於貸款，而受自稱OK忠訓公司人員之說詞所騙，致
    誤認係在申辦貸款而依對方指示，將非屬其所有之現金提領
    後交由指定之人取回，要難認被告主觀上已知悉「溫長益」
    等為詐欺集團成員，有共同詐欺取財及洗錢之故意或不確定
    故意。　
　㈧此外，公訴意旨所舉其餘證據，充其量僅可證明告訴人乙○○
    、丙○○遭詐欺後，有先後匯款至被告之上開金融帳戶，嗣被
    告有前往提領款項並交付他人，均尚不足以佐證被告主觀上
    與詐欺集團成員間有犯意聯絡而參與本案，自難認其有公訴
    意旨所指之犯行。
六、綜上所述，被告是否涉犯公訴意旨所指之加重詐欺取財、洗
    錢等犯行，既有合理之懷疑，且公訴人認為其涉犯此犯行所
    憑之證據，尚未達於通常一般之人均不致有所懷疑，而得確
    信其為真實之程度，依前揭說明，既不能證明被告犯罪，基
    於無罪推定原則，應為無罪之諭知。
據上論斷，應依刑事訴訟法第301條第1項前段，判決如主文。
本案經檢察官廖聖民提起公訴，檢察官甲○○到庭執行職務
中　　華　　民　　國    111    年    5    月    19    日
                  刑事第十二庭  審判長法  官  廖慧娟
                                      法  官  何紹輔 
                                      法  官  黃震岳
以上正本證明與原本無異。
如不服本判決應於收受送達後20日內向本院提出上訴書狀，並應
敘述具體理由；其未敘述上訴理由者，應於上訴期間屆滿後20日
內向本院補提理由書（均須按他造當事人之人數附繕本）「切勿
逕送上級法院」。
告訴人或被害人如不服判決，應備理由具狀向檢察官請求上訴，
上訴期間之計算，以檢察官收受判決正本之日起算。
                                      書記官  黃俞婷
中　　華　　民　　國    111    年    5    月    19    日